【裁判字號】    95,重上更(四),53
【裁判日期】    950530
【裁判案由】    偽造有價證券等
【裁判全文】
臺灣高等法院刑事判決            95年度重上更(四)字第53號
上  訴  人  臺灣桃園地方法院檢察署檢察官
被      告  乙○○
選任辯護人  簡維能律師
            陳美華律師
            楊政雄律師
上列上訴人因被告偽造有價證券等案件，不服臺灣桃園地方法院
85年度訴字第487號，中華民國85年11月21日第一審判決（起訴
案號：臺灣桃園地方法院檢察署84年度偵字第10894號），提起
上訴，經判決後，由最高法院第四次發回更審，本院判決如下：
    主  文
上訴駁回。
    理  由
一、公訴意旨略以：乙○○於民國（下同）84年間任職於國產汽
    車股份有限公司中壢分公司（以下簡稱國產公司），擔任業
    務員，與鍾俊根（業經本院86年度上訴字第1765號判處有期
    徒刑三年確定）係屬舊識，因鍾俊根思以分期付款方式購車
    ，惟前曾有債信不佳之記錄，無法獲得銀行貸款，而乙○○
    是時業務不佳，亟思突破，竟與鍾俊根共謀，由乙○○提供
    其前於甲○○位於桃園縣龍潭鄉○○路317巷46弄7號住處，
    所拾得未交還甲○○，反將之予以侵占之甲○○向國產公司
    購買ＬＫ－9499號自小客車，再以該車向美商花旗銀行股份
    有限公司桃園分行（以下簡稱花旗銀行），以設定動產擔保
    之方式借款新台幣（下同）五十萬元，並同時盜刻甲○○印
    章後，盜蓋於貸款申請書、撥款請求書、本票空白事項填載
    授權書上，並偽簽甲○○之署押，又為取信花旗銀行，再偽
    造甲○○署押簽發金額五十萬元之本票，及偽造甲○○為債
    務人之車輛動產抵押契約書，使花旗銀行陷於錯誤，以為是
    債信良好之甲○○而非鍾俊根購車，而同意撥放貸款，足生
    損害於花旗銀行、甲○○，嗣因鍾俊根到期未繳付本息，花
    旗銀行向甲○○追討，甲○○始知上情而提出告訴，因認乙
    ○○涉有刑法第216條、第210條、第201條第1、2項、第339
    條第1項之罪嫌云云。
二、按犯罪事實應依証據認定之，無証據不得認定犯罪事實，刑
    事訴訟法第154條第2項定有明文。所謂証據，須適於為被告
    犯罪事實之証明者，始得為斷罪之資料；如未能發現相當証
    據，或証據不足以証明，自不能以推測或擬制之方法，以為
    裁判基礎（參看最高法院40年台上字第86號判例）。又告訴
    人之告訴，係以使被告受刑事訴追為目的，是其陳述是否與
    事實相符，仍應調查其他證據以資審認（參看最高法院52
    年台上字第1300號判例）。而刑法第210條之偽造文書，以
    無制作權之人冒用他人名義而制作該文書為要件之一，如果
    行為人基於他人之授權委託，即不能謂無制作權，自不成立
    該條之罪（最高法院47年台上字第226號判例參照）。
三、訊之被告乙○○固不否認於前開時地有介紹並建議鍾俊根以
    告訴人甲○○之名義向其任職之國產公司購買前揭汽車，並
    以甲○○名義向花旗銀行貸款五十萬元支付車款等情，但否
    認有何偽造文書、偽造有價證券及詐欺犯行，辯稱：相關文
    件均是甲○○親自簽名，印章是他授權而刻的；原本是鍾俊
    根要買車，鍾俊根貸款貸不下來，信用不好，我又需要業績
    ，才商得甲○○同意，以他名義買車；貸款申請書等是甲○
    ○於平鎮分局中興派出所簽的，因甲○○不想讓他太太知道
    ，故約於派出所，簽的時候我有在場，身分證是甲○○給我
    的，他是拿身分證正本給我，領牌的時候要正本，辦貸款是
    影本，交給銀行是要影本給他，我如果要冒用甲○○名義買
    車，及怕甲○○名義太太知道的情形下，為何要留甲○○真
    的電話號碼，如果甲○○未同意，為何要登記在告訴人名下
    ，又如果沒有經過甲○○的同意，每年的4月份要繳牌照稅
    ，7月份要繳燃料稅，及如果有違規的話，紅單都會寄到他
    家去，如果沒有經過他同意的話，我們不可能幫他辦等語。
四、經查：
  (一)鍾俊根於另案（臺灣桃園地方法院85年度訴字第499 號）審
    理中供稱：我事前和甲○○聯絡，張知情此事，貸款契約書
    及本票和相關文件均係甲○○在中興派出所簽的，甲○○本
    身有同意此事，也知情；中興派出所有人和甲○○是親戚叔
    姪關係，又不想讓其太太知情，故才在派出所簽字（見該案
    85年5月16 日訊問筆錄），經本院更二審調閱該卷無訛，核
    與被告乙○○前開所述相符；參以花旗銀行本件申請書內「
    個人戶申請資料」欄及資料審查表「（Ａ）貸款人」欄內之
    「核對人簽名＼日期」欄均有加註不讓其妻知道等字樣，此
    有卷內之申請書足稽（見偵查卷第26頁）。平鎮分局警員即
    證人張裕於本院更一審調查時亦證稱：被告與告訴人有到
    派出所來。雖張裕又稱他們純粹是來喝茶或聊天，沒有簽
    任何文件云云（見本院更一卷第34頁）。惟被告與張裕並
    不熟識，不可能沒事而只是單純到派出所喝茶聊天，因此若
    非特別為辦理對保的事，被告乙○○與甲○○、鍾俊根等三
    人按常理不會同時出現在派出所，另張裕雖否認見到甲○
    ○簽署任何文件云云，惟按常情，張裕不可能自始至終皆
    目視被告及甲○○，故甲○○在簽署文件時，亦有可能張裕
    已暫時離開處理公務，且事隔多年，張裕亦未必對此細
    節記憶無誤，尚不得因此即認定被告之供述不實。是被告所
    辯，因甲○○不欲其妻知情該購車貸款乙事，並非子虛烏有
    。
  (二)又花旗銀行之放款過程，「對保」與「徵信」係由不同人處
    理，通常先由貸款部人員與客戶作對保程序（有時候銀行也
    會授權汽車公司與客戶對保），嗣再由貸款部門將申請文件
    轉給徵信部門作徵信。本件汽車貸款，係由業務員張秋雲授
    權被告與甲○○對保，此業經證人張秋雲於本院更二審92年
    8月20日庭訊時證述：「（你是對保人，甲○○是否本人來
    簽名？）我是委託乙○○幫我對保。」又於本院更一審90年
    12月17日庭訊時證述：「（你是否知道本件作業？）這件甲
    ○○是簡先生給我的格式資料，我本人填的徵信。」、「（
    甲○○的身分證資料是何人給你的？）也是簡先生給我的，
    然後我用0000000 號電話到他家跟張先生確認，然後接電話
    人說他是張先生，我有跟他確認他的住址、職業、身分證字
    號、在何處簽約對保，買什麼車，我們平常都是這樣簽約，
    我們確認完後就會轉給徵信部門」等語。又花旗銀行就該貸
    款徵信之承辦員李延平於臺灣桃園地方法院85年訴字第499
    號偽造文書案件審理中證稱：我負責以電話徵信作電話上的
    確認，經由乙○○轉手之業務徵信及貸款保證人之相關銀行
    徵信作業、本票我有以電話作確認，因貸款人甲○○的繳款
    單原應寄給他本人，但保證人許月裡特別言及繳款之帳單不
    要寄給甲○○，因張不讓其家人知道此事，我們銀行記載有
    甲○○之詳細年籍、電話及扣機號碼，經我們所作過之徵信
    是正確的（詳該案原審85年6月27 日訊問筆錄）。又於本院
    更一審90年12月17日庭訊證稱：「（這份申請書資料你有無
    印象？）有，這是甲○○的沒錯，契約書上黑字部分是我寫
    的，他的職業欄是包工，我就打電話去他家，這呼叫器號碼
    是他給我的，我們會跟對方確認他買什麼車，貸款內容、多
    少錢，查證他的職業，家裡地址，聯絡方式，保證人是誰等
    事項，他回答的都很正確，我們公司只要求我們用電話確認
    客戶，我也有用電話確認保證人，也經他承認有保證的事」
    、「（是何人告訴你要你打呼叫器不要打到他家去的？）是
    電話中自稱甲○○的人，因為他怕他太太知道。」告訴人甲
    ○○雖陳稱，其未曾接獲銀行之徵信電話，惟衡諸一般銀行
    貸款之作業程序，均應有若干之徵信程序始合常情，且甲○
    ○於本院更一審90年7月19 日庭訊證稱：「（你住現址（桃
    園縣龍潭鄉○○路317巷46弄7號）多久？電話幾號？）從71
    年至現在。電話一直是0000000。」、「（000000000是否你
    的呼叫器號碼？）是的。我有印在名片上。」於本院更二審
    92年8月20日庭訊時證稱：「0000000這個電話現在還是我家
    的電話，000000000（應係000000000之誤）是我以前工作所
    用的呼叫器沒錯」等語，足證李延平以電話徵信之人，確屬
    甲○○無誤。再者，徵信員李延平從未參與對保之事，亦不
    認識告訴人甲○○，茍非甲○○於電話裡向徵信員李延平告
    知「不讓妻子知道」乙事，李延平豈會無故於貸款申請書上
    加註上開文字，且許月裡於本院上訴審亦證稱：「鍾俊根有
    交代我要向銀行說甲○○不讓他老婆知道，要銀行不要把帳
    單寄去」等語。甲○○既經銀行以電話向其徵信無誤，則其
    就本件貸款、購車之事即應知情，益證李延平確係向甲○○
    與許月裡作電話徵信後，始得知上開情形，並加註於申請書
    上。至於甲○○及許月裡否認曾接受花旗銀行電話徵信云云
    ，應係因為鍾俊根後來沒有如期繳付貸款，渠等二人害怕須
    承擔債務，所以才矢口否認，被告所辯甲○○曾同意並知情
    乙節，亦堪採信。
  (三)前開本票、授權書、撥款請求書、車輛動產抵押契約書、動
    產擔保交易動產抵押設定登記申請書等文件內甲○○署押，
    固經法務部調查局鑑定與甲○○於臺灣桃園地方法院之簽名
    筆跡不相同，有該局85年10月23日陸二字第85118160號鑑
    定通知書附於臺灣桃園地方法院85年訴字第499 號卷內足稽
    （本院更二審予以影印附於本院更二審審判筆錄之後）。惟
    甲○○既否認有同意以其名義辦理貸款及辦理車輛動產抵押
    ，則依甲○○所述，車輛動產抵押契約書原本上之簽名，應
    非甲○○之簽名，然該鑑定卻將車輛動產抵押契約書原本之
    簽名與甲○○當庭之簽名編為同類，予以鑑定，則該鑑定是
    否無誤，即值懷疑。故本院更一審即再將甲○○之筆跡送請
    第二次及第三次之鑑定，鑑定結果認為：本票、授權書、撥
    款請求書、車輛動產抵押契約書、動產擔保交易動產抵押設
    定登記申請書上「甲○○」，編為甲類，其簽名筆劃特徵均
    相符；而甲○○於偵審中簽名、桃園龍潭戶政事務所印鑑證
    明申請書、印鑑註銷登記申請書與龍潭農會借據上甲○○親
    自簽名之甲○○簽名署押，則編為乙類，認甲、乙類兩者寫
    法並不一致（例如甲類寫「來」字之簡體，較接近「未」字
    ，而乙類則寫「來」字之正體），但甲、乙類中有部分筆劃
    特徵近似（如「張」、「永」二字形貌相仿），但兩類字跡
    之筆法仍有若干差異，（如：甲類字跡筆速較快、筆調較柔
    、連筆較多，而乙類大多數簽名，運筆較為僵硬、緩慢，且
    甲類字跡之來字【類似未字之來字簡體字】，未見於同年代
    之乙類簽名式樣中），故依現有資料認甲類字跡與乙類字跡
    筆法並不盡相符，但因本案提供參對之乙類字跡，由於其運
    筆生澀、不成熟，且書寫式樣又有變異（例如：其平日簽名
    與庭寫筆法即不一致），筆劃缺乏足夠之特殊「個性」與穩
    定「慣性」特徵，故此類簽名難以憑與系爭之甲類字跡精確
    鑑定是否出於同一人，前揭研析意見僅供參考。此有法務部
    調查局94年4月16日及91年12月30 日二紙鑑定通知書附於本
    院更一卷可稽，是亦無從認定前述動產抵押、本票等文件之
    簽名非係甲○○親自簽名。
  (四)又告訴人甲○○於警訊中指述：此案是乙○○利用在國產公
    司當營業員之便，並可能於78年12月初，到我家聊天時向我
    竊取身分證（即報遺失的身分證那張，同月已補發），並盜
    刻我姓名的私章再向國產公司購車（詳偵卷第4 頁背面）；
    我的身分證於78年間在桃園遺失的（詳偵卷第17頁背面）；
    身分證是連同皮包一起不見了，後來有人將皮包拾獲，但身
    分證不見了（見偵查卷第37頁反面）；身分證遺失，時間太
    久不記得了（見偵查卷第73頁反面）；身分證何時遺失，我
    忘記了，我遺失後一個月申請補發，約一個多禮拜即拿到新
    的身分證，我於龍潭工地丟掉（見原審卷第35頁）。查甲○
    ○前後供述不符，而其供述又存有重大瑕疵，已難據以採信
    ，且被告堅決否認有竊取甲○○身分證或拾得甲○○身分證
    予以侵占之情事，而新車請領牌照，應提出所有人之身分證
    原本為之，有交通部公路局新竹區監理所桃園監理站90年12
    月11日函文及交通部公路總局新竹區監理所桃園監理站91年
    6 月10日函文可稽。茍鍾俊根利用被告提供之告訴人身分資
    料購買ＬＫ－9499號自用小客車，未經告訴人同意，則84年
    2 月10日被告與鍾俊根究如何取得告訴人之身分證原本，憑
    以請領新車牌照，並無證據證明被告係由竊取而來；又告訴
    人陳稱其身分證係於78年間，在桃園龍潭工地遺失，該處亦
    與被告所任職之國產公司（設桃園縣中壢市○○路○段188號
    ）及其住、居所無地緣關係，亦顯不能認定被告於該處拾獲
    告訴人之身分證並予侵占；復參以告訴人偵查中所稱：我當
    時怕要繳此筆貸款，後來花旗也未再來找我，情況如何我不
    知道（詳偵卷第74頁筆錄）及於原審所述：名字並非我簽的
    。他們亦未將錢還掉，只要將錢還掉（即指繳清貸款），我
    未欠這筆債即無意見（見原審85年7月8日訊問筆錄）。可知
    告訴人係因鍾俊根未按時繳貸款致告訴人須負繳款清償之責
    ，其始追究。至於向花旗銀行辦理動產抵押借款時，所檢附
    之甲○○身分證為75年3月1日核發之身分證（見本院更一卷
    第61頁），惟甲○○於78年12月4 日另聲請補發身分證，亦
    有甲○○補發的身分證影本一紙附卷可稽（見本院卷更一卷
    第117頁）。84年間向花旗銀行辦理本件貸款時，何以使用
    75年核發之身分證，而未使用78年補發之身分證，因該身分
    證係由甲○○交予被告，其中內情自非被告所得而知。惟依
    告訴人前之所述，其身分證連同皮包遺失，其後被人拾獲而
    送還。是否係告訴人發現皮包連同證件遺失，故先申請補發
    新的身分證，其後皮包（連同證件）被他人拾獲後送還，故
    其同時擁有二張身分證，將其中一張借予被告使用，亦不得
    因被告使用告訴人前申報遺失之身分證，即認定被告未得告
    訴人之同意。
  (五)又本件貸款申請書「個人戶申請資料」欄中，載有告訴人之
    配偶曾玉琴之出生日期及身分證字號（見偵查卷第24頁），
    若非告訴人提供，則被告又如何能知悉告訴人配偶之身分證
    字號等資料？雖告訴人稱，被告於代辦進香期間意外保險之
    機會，得知告訴人及妻曾玉琴之身分證等資料，告訴人並舉
    其妻曾玉琴、證人鄧火敦、吳勝國為證。且告訴人之妻曾玉
    琴及證人鄧火敦、吳勝國亦均證稱，十餘年前，被告於慈玄
    堂工作期間，彼等曾將證件交予被告，委託被告代辦保險等
    語。惟曾玉琴係告訴人之妻，其證言難免偏頗，證人鄧火敦
    與告訴人有生意往來（鄧火敦自述經營佛具店，送貨到告訴
    人主持之慈玄堂），吳勝國亦在慈玄堂拜拜，告訴人亦自認
    係慈玄堂之主持（以上均見本院更二審93年2月11日調查筆
    錄），該二位證人與告訴人有利害關係，亦難期彼等能據實
    供述，且事隔十餘年，彼等竟能記得是將證件交給被告，渠
    等證詞殊值懷疑。況且被告供稱，伊是於十年前在告訴人擔
    任負責人之慈玄堂工作，負責總務之工作，告訴人是該慈玄
    堂之主持，伊未代為辦理保險之事，如有辦保險交付證件，
    亦係交給告訴人而非交給伊。經命告訴人提出辦理保險之資
    料或查報向何保險公司投保，但告訴人代理人則供稱，無法
    找到此部分資料，自亦無從認定被告係因代告訴人之妻曾玉
    琴辦理保險而得知曾玉琴之身分證字號等資料。況縱認證人
    曾玉琴、鄧火敦、吳勝國上開證稱等語實在，然被告既已離
    開慈玄堂轉至國產汽車公司工作，茍非刻意，被告似無於事
    隔多年後，至84年辦理本件購車貸款時，猶能正確記憶曾玉
    琴之年籍與身分證號碼並加以利用之可能，又不能證明被告
    於十餘年前有何企圖欲刻意記住曾玉琴之年籍與身分證號碼
    ，事後加以利用，是被告所辯本件貸款申請書上所載曾玉琴
    年籍、身分證號碼係由告訴人提供，應可採信，亦足以推論
    本件貸款係得告訴人同意。
  (六)又提供擔保品向銀行貸款，銀行不會以該擔保品之實際價格
    全額貸與，換言之，扣除貸款金額後，擔保品應尚有殘餘之
    價值，此為銀行擔保貸款之慣例。本件系爭車輛是進口之「
    龐的雅克」二千三百西西之小客車（見偵查卷第8 頁），車
    價高達81萬元，而貸款之金額為50萬元，則扣除該車之貸款
    金額，購車者應另支付31萬元之頭期款，若非本件貸款得告
    訴人之同意，被告及鍾俊根何須將該車先登記為告訴人所有
    ，而讓自己損失先支出31萬元之車款。
  (七)被告及告訴人對告訴人是否同意出借其名義供被告及鍾俊根
    辦理購車貸款及辦理動產抵押，雙方各執一詞，本院更二審
    為求慎重，乃委請法務部調查局對告訴人及被告測謊，測謊
    結果認定，被告乙○○稱：「甲○○有同意以張某名義購買
    系爭車輛」、「貸款資料上甲○○的簽名不是渠偽簽的」、
    「甲○○有授權渠刻製甲○○印章使用」三個問題未說謊；
    而甲○○則因生理狀況不佳，經測試未獲致有效反應圖形，
    無法研判有無說謊，此有法務部調查局92年12月5 日調科參
    字第09200447780號報告書在卷足憑，亦足認本件被告確實
    係經過告訴人同意或授權而購車及貸款甚明。
五、綜上所述，被告辯稱，其係得告訴人甲○○同意由鍾俊根以
    甲○○名義購車辦理貸款乙節，應堪採信，則前開貸款申請
    書、撥款請求書、本票等文件縱非告訴人甲○○所親自署押
    並蓋印，然被告既經告訴人之同意，即無偽造及盜刻印章、
    盜蓋印文之情形，而不該當於公訴人所指犯罪條文之要件，
    被告被訴犯罪應屬不能證明，原審以不能證明被告犯罪諭知
    被告無罪，經核並無不合。
六、檢察官提起上訴意旨略以，本件保證人許月裡於偵訊時證稱
    ，伊並不認識甲○○，而認識鍾俊根、乙○○，因鍾俊根無
    法獲銀行貸款以順利買車，擬以甲○○之名買車，並央伊保
    證，且卷附向銀行借款之借據上是伊先簽名於上，並不知何
    人簽甲○○之名（見偵查卷第58頁、第59頁）。但證人李延
    平竟證稱，因貸款人甲○○的繳款單原應寄甲○○本人，因
    保證人許月裡特別言明繳款單不要寄給甲○○，甲○○不讓
    其家人知悉貸款之事。如許月裡僅因受鍾俊根之託而為該貸
    款之保證人，且不認識甲○○，又何以會知悉甲○○不欲家
    人知悉之理？如李延平所述為實，顯見許月裡非如其所述僅
    單純為保證人，況本件貸款資料上甲○○筆跡經法務部調查
    局鑑定，認與甲○○歷次應訊所簽之筆跡不同，許月裡、鍾
    俊根因本件被起訴，彼等證詞必有避重就輕之嫌，李延平身
    為徵信員，若自承就本件貸款未盡徵信之責，亦有危及工作
    之虞，其證詞是否可信，亦有疑義，甲○○係因其未再受花
    旗銀行追索貸款，始陳明對本件無意見，實乃息事寧人之詞
    ，尚難以此即認甲○○事前知悉貸款之事，並授權他人代簽
    ，且全卷亦無人承認在貸款資料上，代甲○○簽名，則何來
    授權代簽之理，指摘原審諭知被告無罪係屬不當云云。惟被
    告借用告訴人之名義，應已得告訴人之同意，而證人等之證
    述均不能執為不利被告之認定，被告被訴犯罪應屬不能證明
    ，均如前述，檢察官之上訴為無理由，應予駁回。
據上論斷，應依刑事訴訟法第368條，判決如主文。
本案經檢察官李良忠到庭執行職務。
中    華    民    國    95    年    5     月    30    日
                  刑事第三庭  審判長法  官  許國宏
                                    法  官  許增男
                                    法  官  楊貴志
以上正本證明與原本無異。
檢察官如不服本判決，應於收受送達後十日內向本院提出上訴書
狀，其未敘述上訴之理由者並得於提起上訴後十日內向本院補提
理由書（均須按他造當事人之人數附繕本）。
被告不得上訴。
                                    書記官  顧哲瑜
中    華    民    國    95    年    6    月      1    日


司法院資訊處製作；財團法人民間司法改革基金會備份。
